【裁判字號】    95,訴,756
【裁判日期】    951221
【裁判案由】    損害賠償
【裁判全文】
臺灣彰化地方法院民事判決               95年度訴字第756號
    原      告  甲○○
                        號
                丙○○
    共      同
    訴訟代理人  曾耀聰律師
    複  代理人  廖乙玲律師
                涂芳田律師
    被      告  財團法人明道管理學院
    法定代理人  乙○○
    訴訟代理人  陳世煌律師
                黃俊昇律師
上列當事人間請求損害賠償事件，本院於民國95年12月7 日言詞
辯論終結，判決如下：
    主  文
原告之訴及假執行之聲請均駁回。
訴訟費用由原告負擔。
    事實及理由
一、原告主張：原告之子李仁豪原係被告休閒保健學系（下稱休
    保系）一年級學生，其於民國95年2 月7 日繳交94學年度第
    二學期學費，同年2 月21日申請退學，同年2 月27日完成退
    學手續，被告於同年3 月25日開立支票退費，並於同年4 月
    7 日兌現。嗣李仁豪於同年4 月12日發生車禍死亡（死亡時
    間依戶籍謄本記載應為95年4 月25日），原告欲申請領取李
    仁豪之學生平安保險金，詎被告以李仁豪係申請進修學士班
    休保系隨班附讀，不具正式學籍，故依規定無法投保學生團
    體保險等語答覆，意即被告並未為李仁豪投保學生平安保險
    ，因此原告無法請領保險金。惟依大學法第34條、專科學校
    法第36條規定，學生保險係強制投保，除經學生書面同意外
    ，學校並無不為學生投保之權利。且依私立學校法第44 條
    、第56條第2 項規定，私立學校之學生名額均需主管教育行
    政機關核定通過，並無被告所稱「隨班附讀而不具學籍」之
    餘地，另被告所開設之推廣教育是在臺中上課，其招生系所
    亦無李仁豪就讀之系所，推廣教育學分班繳費後不能要求退
    費，然本件有辦理退費，故李仁豪並非隨班附讀之學生，被
    告上開答覆，顯無可採。被告有為李仁豪投保學生平安保險
    之義務，已如上述，其竟未投保，顯係違反保護他人之法律
    ，依民法第184 條第2 項規定，被告自應負賠償責任。而依
    被告當年度所投保之學生保險，身故給付之死亡理賠金額為
    新臺幣（下同）1,000,000 元，依教育部補助私立大專校院
    辦理學生團體保險作業原則（下稱補助團保原則）第4 點第
    1 項第2 款規定，原告為李仁豪之父母，為李仁豪死亡後之
    受益人，自得請求被告賠償因其應投保而未投保致無法獲得
    1,000,000 元保險理賠金之損害。又本件關鍵並非學生或學
    員之身分，此稱呼係學校內部之區分，李仁豪為被告學校廣
    義之學生身分，且其所繳交之學費比一般生高，學校應有義
    務為其辦理保險。況被告目前已針對該校學員辦理保險，教
    育部及被告所訂之保險辦法並不能免除被告應替學生辦理保
    險之義務等語。並聲明：(一)被告應給付原告1,000,000 元，
    及自起訴狀繕本送達翌日起至清償日止，按年息百分之五計
    算之利息；(二)原告願供擔保請准宣告假執行。
二、被告則以下列等語置辯：
  (一)被告係依據教育部90年3 月15日台高(三)字第90033019號函
    核准設立，屬高等教育體系之獨立學院，適用大學法之規定
    。依大學法第31條規定，大學得辦理推廣教育，並授權教育
    部訂定推廣教育實施辦法。而依大學推廣教育實施辦法所示
    ，法條用語均為「學員」而非「學生」，推廣教育雖為大學
    法所訂教育事項之一環，其有關學員之修習課程時數、出席
    規定、考試方法及學分取得程序，均受大學法同等規範，然
    因學員並無學籍，並無適用一般具有學籍學生有關休學、退
    學、暑修、服役、學生團體保險等以學籍存在為前提之相關
    事項。查李仁豪係被告推廣教育學分班隨班附讀之學員，其
    係隨班附讀於被告進修學士班休保系一年級，其不具備學籍
    ，當不具備學生之身分。所謂進修學士班係指夜間部大學，
    被告之推廣教育部設立之地點除臺中外，校本部亦有，另依
    大學辦理推廣教育計畫審查要點（下稱審查要點）第11點規
    定，對於推廣教育部分仍可辦理退費。
  (二)大學法第34條規定大學所應辦理者係「學生」平安保險，此
    觀補助保險原則亦僅規範「學生」部分，並未及於推廣教育
    之學員亦明。又大學法既已就辦理學生團體保險事項授權各
    校辦理，而被告已於92年5 月6 日訂定明道管理學院學生團
    體保險辦法（下稱團保辦法），依該團保辦法第2 條所示，
    除有特殊原因且經家長專案申請核准者外，凡在本校就讀且
    「具備學籍之學生」，皆應參加本校學生團體保險，而均為
    被保險人。據此可知，必須為「具備學籍之學生」始有參加
    學生團體保險之資格。另被告與訴外人國泰人壽保險股份有
    限公司（下稱國泰保險公司）所簽訂之明道管理學院學生團
    體平安保險合約書（下稱團保合約書）第2 條更明定，本保
    險之被保險人係指具有甲方（即被告）學籍（新生需已完成
    註冊繳費手續）且參加本保險者等語，故李仁豪因所參加者
    係隨班附讀之推廣教育課程，並非具有學籍之學生，並不符
    合學生團體保險之投保資格。
  (三)依補助團保原則第4 點第1 項第5 款規定，本保險並非強制
    性，各校應鼓勵全體學生（含實習教師）參加，故是否參加
    當視被保險人之意願。而查因學員並非學生團體保險規定之
    「被保險人」，故被告並無為李仁豪辦理團體平安保險之義
    務。
  (四)由94學年度第一學期被告休保系一年級之註冊單可知，有學
    籍之學生每學期必須繳交退撫基金475 元、平安保險費180
    元（由被告列表向教育部申請補助每人50元，合計230 元，
    再繳交給承保單位即國泰保險公司），而隨班附讀之學員並
    無繳交該二項費用，此亦為學生與學員之區別。
  (五)退步言之，縱認被告有義務為推廣教育之學員投保學生團體
    保險，然因該保險對該參加之人並不具強制性，李仁豪當時
    復未提出參加之要求，被告亦未向李仁豪收取保險費，原告
    請求當無理由。且由被告自訂之團保辦法第7 條、第8 條規
    定得知，學生團體保險契約之保險期間為1 年，保費分2 次
    於註冊時繳交，需繳交保費才算完成投保手續；學生喪失學
    籍者，自喪失之次月起，保險效力終止。基此，因李仁豪於
    第二學期並未完成註冊手續，此期根本無投保學生團體保險
    ，其保險期間僅止半年即第一學期（每年8 月1 日至隔年1
    月31日），依前揭規定於次月即95年2 月1 日起保險效力已
    終止，李仁豪於95年4 月12日死亡（實際死亡時間應為95年
    4 月25日）時並非保險契約效力所及之期間，原告亦不得請
    領學生團體保險身故保險金之給付。
  (六)聲明：原告之訴駁回；如受不利判決，願供擔保請准免為假
    執行。
三、兩造不爭執事項
  (一)被告係依私立學校法及其相關規定所設立之大學。
  (二)原告係李仁豪之父母，李仁豪係於94年9 月13日申請就讀被
    告進修學士班休保系一年級（是否屬推廣教育隨班附讀學員
    乙節尚有爭執），李仁豪並非以正式考試方式進入該系就讀
    之人員。
  (三)94、95年度之團體保險，被告係於94年8 月1 日與國泰保險
    公司簽訂學生團體保險契約，保險期間自94年8 月1 日起至
    96年7 月31日止，其約定身故給付之死亡理賠金為1,000,00
    0 元。被告未為李仁豪投保學生團體保險（有無投保義務尚
    有爭執）。
  (四)李仁豪係於95年2 月7 日繳交94學年度第二學期學雜費後，
    於同年2 月21日填具申請書申請退學，同年2 月27日完成退
    學手續，被告於同年3 月22日開立票期為同年3 月25日之支
    票予李仁豪收執，該支票於同年4 月7 日兌現。
  (五)李仁豪係75年12月4 日生，於95年4 月12日發生車禍，於同
    年4 月25日死亡。
  (六)對於原告所提之李仁豪戶籍謄本、被告就有關李仁豪車禍死
    亡事件說明、教育部95年8 月30日台訓(二)字第950127159 號
    書函、學生保險保障內容網路資料、被告臺中推廣教育中心
    95學年度學分班招生網路資料、李仁豪94學年度第二學期學
    雜費繳費單、被告終身教育處95年2 月27日簽（檢陳李仁豪
    退費一案）、被告所提之教育部90年3 月15日台高(三)字第
    90033019號函、李仁豪學員證、學分班報名表、94學年度第
    二學期註冊程序單、李仁豪95年2 月21日退學申請書、休保
    系一般生學生證、團保辦法、94、95年度團保合約書、團保
    契約條款、94學年度第一學期進修學士班休保系一年級一般
    生暨隨班附讀註冊繳費單及本院函查之教育部95年10月27日
    台高(四)字第000000000 號復函、95年11月15日台高(三)字第95
    0167429 號復函等真正不爭執。
四、本件兩造主要爭執者在於：(一)李仁豪於被告就讀期間，究屬
    具有正式學籍之學生或屬未具備正式學籍之推廣教育隨班附
    讀之學員？(二)被告有無為李仁豪辦理學生團體保險之義務？
    未為其辦理投保是否違反保護他人之法律而應負賠償責任？
五、李仁豪於被告就讀期間，係屬未具備正式學籍之推廣教育隨
    班附讀之學員。理由如下：
  (一)依大學法第31條規定，大學得辦理推廣教育，並授權教育部
    訂定推廣教育實施辦法。而教育部依上開法律授權訂定之大
    學推廣教育實施辦法第4 條第1 項、第5 之1 條、第12條第
    1 項（本辦法於95年10月3 日修正第1 條、第6 條，其餘條
    文未修正，仍與91年5 月17日修正發布之條文內容相同）已
    分別規定：「大學推廣教育，分為學分班及非學分班二類，
    學分班授予學分之上課時數必須符合大學法相關規定。」、
    「大學辦理推廣教育學分班，應以專班方式辦理；因情況特
    殊，符合教育部規定者，其學員得隨大學一般系所附讀。」
    、「大學辦理推廣教育應妥適規劃課程，並應組成推廣教育
    審查小組，依教育部所定審查規定，審查每學年度各班次開
    班計畫；審查通過後，除境外教學開班計畫依第5 條之2 第
    5 款規定，應報教育部核定外，其餘國內辦理之開班計畫及
    審查紀錄，應留校存查。」等情，被告既為大學，自可依據
    上開實施辦法辦理推廣教育，且因非於境外開辦，無需報請
    教育部核定。關於此節，依教育部95年11月15日台高(三)字第
    000000000 號復函所示：明道管理學院得依本辦法辦理推廣
    教育，除境外開班計劃外，其餘國內開班計劃免報部備查等
    語亦明。準此，原告所稱「未經主管教育行政機關核定通過
    ，故無被告所稱因隨班附讀而不具學籍之情況」云云，尚屬
    無據。又依上開實施辦法所示，其各法條用語均稱就讀者為
    「學員」而非「學生」，顯示進入大學推廣教育體系中就讀
    之人，其身分為「學員」，與一般正常取得學籍之「學生」
    尚有不同。教育部就此於95年10月27日台高(四)字第95015690
    4 號復函及上開復函中亦稱：大學推廣教育中所稱學分班、
    非學分班之人不具正式學籍；各校依前開規定（指大學推廣
    教育實施辦法）辦理之學分班及非學分班所招收之學員均不
    具正式學籍，如其隨一般大學系所附讀亦不具正式學籍等語
    ，足見大學推廣教育學分班之學員，無論係開設專班或隨班
    附讀，均不具備該校之正式學籍甚明。
  (二)李仁豪係於94年9 月13日申請就讀被告進修學士班（夜間部
    ）休保系一年級，其並非以正式考試方式進入該系就讀之人
    員，已如前述。而依據卷附之學分班報名表所載，李仁豪確
    係選擇「進修學士班隨班附讀」，另依卷附之退學申請書、
    被告終身教育處95年2 月27日簽所載，其亦明示「隨班附讀
    」等字，此外，就一般生學生證、李仁豪學員證比對觀之，
    其身分分別記載為「學生」、「學員」，顯示兩者身分確有
    不同，是被告辯稱李仁豪係該校推廣教育學分班隨班附讀之
    學員，並非無據。再者，依94學年度第一學期進修學士班休
    保系一年級一般生暨隨班附讀註冊繳費單觀之，一般有學籍
    學生每學期必須繳交退撫基金475 元、平安保險費180 元，
    而隨班附讀之學員並無繳交該二項費用，此亦為學生與學員
    之區別。而查李仁豪於95年2 月7 日繳納之94學年度第二學
    期學雜費中，並未包含「退撫基金」、「平安保險費」等二
    項目，有繳費單在卷為憑，益徵李仁豪並非一般學籍學生無
    誤。
  (三)上開學分班報名表、退學申請書、簽等文件均係於本件車禍
    事故發生前即已完成並存在之資料，被告或其承辦人員斷不
    可能於事故尚未發生前即已預料李仁豪將發生車禍死亡致衍
    生訴訟而預為捏造記載「隨班附讀」等不實之內容於其承辦
    文書內，何況上開簽內，另有敘明其他同為隨班附讀者之退
    學申請，足徵被告所辯非虛。
  (四)原告雖稱：被告所開設之推廣教育是在臺中上課，其招生系
    所亦無李仁豪就讀之系所，推廣教育學分班繳費後不能要求
    退費，然本件有辦理退費，故李仁豪並非隨班附讀云云，然
    查被告所開設之推廣教育部門除於臺中縣臺中推廣中心上課
    外，另被告校本部亦有上課地點，此觀學分班報名表所載上
    課地點及學雜費繳費單上記載「校本部」即明。另推廣教育
    學員因故退學者，依審查要點第11點規定，仍可辦理退費，
    此亦為教育部上開000000000 號復函所明示。故原告上開所
    述，並無足採。
  (五)綜上所述，李仁豪確係未具備正式學籍之推廣教育學分班之
    學員，並隨班附讀於被告進修學士班休保系等情應堪認定。
六、被告並無為李仁豪辦理學生團體保險之義務，其未為李仁豪
    辦理投保並無違反保護他人之法律情事，無需負損害賠償責
    任。理由如下：
  (一)大學法第34條前段規定：「大學應辦理學生團體保險；其範
    圍、金額、繳費方式、期程、給付標準、權利義務及其他相
    關事項之規定，由各校定之。」，此乃法律授權各大學自訂
    團保辦法之依據。而被告已於92年5 月6 日訂定團保辦法，
    依該團保辦法第2 條所示，除有特殊原因且經家長專案申請
    核准者外，凡在該校就讀且「具備學籍之學生」，皆應參加
    本校學生團體保險，而均為被保險人。據此可知，必須為「
    具備學籍之學生」始有參加該校學生團體保險之資格。被告
    依據上開法律授權而自訂團保辦法，自無違反保護他人法律
    可言。另被告與國泰保險公司所簽訂之團保合約書第2 條亦
    明定，本保險之被保險人係指具有甲方（即被告）學籍（新
    生需已完成註冊繳費手續）且參加本保險者而言，故李仁豪
    因係推廣教育隨班附讀之學員，並非具有正式學籍之學生，
    並不符合被告所訂團保辦法規定之投保資格，被告自無為其
    投保團體保險之義務。準此，李仁豪有無辦理退學手續，並
    不影響團體保險資格之認定。蓋既無正式學籍，自無因退學
    而喪失學籍之問題。
  (二)依教育部補助團保原則第2 點規定，教育部補助保險費之對
    象限於私立大專校院及附設進修學校之具有正式學籍學生，
    大學推廣教育中所稱學分班、非學分班之人員因不具正式學
    籍，故非教育部補助對象等情，有教育部上開000000000 號
    復函可參，顯示上開補助團保原則亦僅規範具有學籍之「學
    生」部分，並未及於未具正式學籍之推廣教育學員。又依教
    育部95年8 月30日台訓(二)字第950127159 號書函所示及補助
    團保原則第4 點第(一)項第5 款規定：「本保險非強制性，各
    校應鼓勵全體學生參加（含實習教師）。選擇不參加本保險
    之學生，本部不予補助，並需由家長簽署切結書。但已成年
    及未成年已結婚之學生，由本人簽署切結書，學校並應以書
    面將學生不參加本保險之情事，通知家屬。」等語，顯示學
    生團體保險並非強制保險，原告稱此為強制保險，非無疑義
    。至於原告所稱學生或學員之稱呼係學校內部之區分，李仁
    豪為被告學校廣義之學生身分，且其所繳交之學費比一般生
    高，學校應有義務為其辦理保險云云，並無依據，不足採信
    。
  (三)被告依據法律授權訂定之團保辦法辦理學生團體保險，已排
    除非正式學籍之隨班附讀學員，並無違反法律可言，已如前
    述，至於被告事後是否因故修正將非正式學籍之學員一併納
    保，係其內部修正事項，並無溯及既往之適用，故此節縱或
    屬實，仍無法據為本件有利於原告之認定。
  (四)綜上所述，被告並無為李仁豪辦理學生團體保險之義務，其
    未為李仁豪辦理投保並無違反保護他人之法律情事，無需負
    損害賠償責任。
七、從而，原告依據侵權行為法律關係，請求被告給付原告1,00
    0,000 元，及自起訴狀繕本送達翌日起至清償日止，按年息
    百分之五計算之利息，為無理由，應予駁回。原告之訴既已
    駁回，其假執行之聲請亦失所附麗，應併予駁回。
八、本件事證已臻明確，兩造其餘攻擊或防禦方法，經核與本件
    判決結果並無影響，毋庸一一論述，併予敘明。
九、訴訟費用負擔之依據：民事訴訟法第78條、第85條第1 項前
    段。
中    華    民    國    95    年    12    月    21    日
                  民事第二庭  法  官    陳連發
以上正本係照原本作成。
如對本判決上訴，須於判決送達後20日內向本院提出上訴狀。
中    華    民    國    95    年    12    月    21    日
                              書記官    彭月美

司法院資訊處製作；財團法人民間司法改革基金會備份。
